【裁判字號】    99,易,1604
【裁判日期】    990830
【裁判案由】    侵占
【裁判全文】
臺灣板橋地方法院刑事判決              99年度易字第1604號
公  訴  人  臺灣板橋地方法院檢察署檢察官
被      告  丁○○
選任辯護人  林月雪律師
上列被告因侵占案件，經檢察官提起公訴（99年度偵字第12780
號），本院判決如下：
    主  文
丁○○無罪。
    理  由
一、公訴意旨略以：被告丁○○前任職於鴻銳保全股份有限公司
    ，經派駐在址設臺北縣土城市○○路○ 段54巷21號之「泰隆
    福利國公寓大廈」社區，擔任行政助理，負責向社區住戶收
    取管理費及代收社區雜項收入等工作，為從事業務之人。詎
    竟意圖為自己不法所有，基於業務侵占之犯意，於民國97年
    10月7 日至97年12月31日之任職期間，將收取之社區住戶管
    理費及代收的社區雜項收入，共計新臺幣（下同）148,647
    元，接續侵占入己。嗣於97年12月31日，因鴻銳保全股份有
    限公司與「泰隆福利國公寓大廈」社區終止合約，稽查帳目
    ，始查悉上情。因認被告涉犯刑法第336 條第2 項之業務侵
    占罪嫌云云。
二、按犯罪事實應依證據認定之，無證據不得認定犯罪事實；不
    能證明被告犯罪者，應諭知無罪之判決，刑事訴訟法第154
    條第2 項、第301 條第1 項分別定有明文。而認定不利於被
    告之事實，須依積極證據，苟積極證據不足為不利於被告事
    實之認定時，即應為有利於被告之認定，更不必有何有利之
    證據。又檢察官對於起訴之犯罪事實，應負提出證據及說服
    之實質舉證責任。倘其所提出之證據，不足為被告有罪之積
    極證明，或其指出證明之方法，無從說服法院以形成被告有
    罪之心證，基於無罪推定之原則，自應為被告無罪判決之諭
    知（最高法院30年上字第816 號、92年臺上字第128 號判例
    要旨參照）。
三、公訴人認被告涉犯業務侵占罪嫌，無非係以鴻銳保全股份有
    限公司與「泰隆福利國公寓大廈」社區終止合約，稽查帳目
    後，發現短少金額303,147 元，因社區總幹事甲○○（所涉
    業務侵占犯行，另經臺灣高等法院以98年度上易字第2534號
    判決判刑確定）自承侵占154,500 元，而此短少之金額僅被
    告、甲○○有接觸，其間的差額148,647 元，應為被告所侵
    占云云，為論斷之依據，此觀之起訴書「證據清單與待證事
    實」欄所載內容即明。訊據被告對其原任職於鴻銳保全股份
    有限公司，經派駐在「泰隆福利國公寓大廈」社區擔任行政
    助理，負責收取之管理費及代收的社區雜項收入經結算，計
    短少303,147 元等情，坦承無誤，惟堅決否認有為檢察官所
    指犯行，辯稱：短少之金額都是甲○○侵占的等語。經查：
    （一）被告對其負責收取之管理費及代收的社區雜項收入短
    少303,147 元之事實，固無爭執，然對照該金額的彙算資料
    （見乙○98他608 偵查卷第14、15頁），僅見相關數據之加
    減，欠缺完整的單據可供核對，其間有無誤記、誤算，並非
    全然無疑，以此作為計算被告侵占金額之基礎，自有疑義。
    （二）甲○○自承侵占之金額154,500 元是否正確，同值商
    榷。蓋證人甲○○於本院審理時，雖堅稱曾就侵占之金額記
    帳云云（見本院卷第68頁反面），但除所言已將帳冊丟棄之
    說法，啟人疑竇（見本院卷第68頁反面），與其於檢察官偵
    訊時供稱：係將星期六、日留守時經手的管理費單據挑出，
    扣除沒拿的零錢後，加總而得之計算方式（見乙○98他608
    偵查卷第157 頁），亦有不同。再比對甲○○自行製作之「
    實際挪用金額表」（見乙○98偵3147偵查卷第19頁）及「收
    費單據整理表」（見乙○98他608 偵查卷第166 、167 頁）
    ，甲○○承認侵占的金額154,500 元，與其所列侵占之費用
    單據金額加總，頗有差距，若甲○○確有就侵占之金額記帳
    ，當不致生該結果，益徵其記帳之說不實。兼衡甲○○所涉
    刑事案件即便判決確定，侵占金額的多寡仍涉民事賠償問題
    ，甲○○所言侵占之金額，非無避重就輕之可能。（三）實
    則，細核起訴書附表所載80筆檢察官認定係被告侵占之金額
    ：編號80之金額2,300 元，甲○○坦承為其侵占（見本院
    卷第66頁反面），編號13、15、16、19、20、38、39、40、
    41等款項，甲○○表示因其積欠社區主委戊○○錢，曾與戊
    ○○夫婦約定代繳管理費抵償，其請被告開立單據後，部分
    款項未實際交給被告（見本院卷第66頁），故各該款項，顯
    難認是被告取走。編號22、23、24、25等筆款項之經手人
    固為被告，惟被告已解釋其對帳時，曾詢問過甲○○，因甲
    ○○承認各該款項是其經手，方予記入（見乙○98他608 偵
    查卷第161 頁），在前述彙算資料僅含「總幹事（按：即甲
    ○○）經手單據」、「無單據」兩部分的情形下，被告此部
    分所辯，難以遽認不實，其餘各筆款項之經收人則皆為甲○
    ○，甲○○既稱其蓋章的單據都是由其收款（見本院卷第66
    頁），認定此部分金額係被告取走，同有疑問。（四）退步
    而言，即便前揭303,147 元、154,500 元之計算俱屬真實，
    中間之差額去向為何，可能性仍然甚多，此由甲○○原指摘
    應係遭被告男友己○○竊取云云（見本院卷第67、69頁），
    即可得知。檢察官於甲○○所涉業務侵占案件中，依鴻銳保
    全股份有限公司之請求提起上訴，指稱差額148,647 元乃甲
    ○○所侵占，經臺灣高等法院以未負提出證據及說服之實質
    舉證責任為由駁回上訴後（見臺灣高等法院98上易2534卷第
    39頁），逕以首揭推論方式，改稱為被告所侵占，實嫌率斷
    。（五）至檢察官於言詞辯論時，另稱被告與甲○○就業務
    侵占犯行具共犯關係云云（見本院卷第77頁反面），與起訴
    書所載犯罪事實即渠2 人各自侵占部分款項，已有矛盾，又
    被告知悉甲○○侵占犯行後未報警處理，與其是甲○○之共
    犯，本屬二事，參以證人甲○○所證被告知悉其挪用款項後
    ，一直催促將錢補回之事實（見本院卷第68頁），此部分指
    摘尚屬無憑。
四、綜上所述，檢察官以彙算後短少之金額減去甲○○自承侵占
    之金額，逕認該差額皆係被告所侵占，有上開諸多疑義。檢
    察官提出之證據既不足為被告有罪之積極證明，指出證明之
    方法復無從說服法院形成被告有罪之心證，基於無罪推定原
    則，應為被告無罪判決之諭知。至被告於本院審理期間，雖
    請求就疑似甲○○向被告父親陳稱被告沒有侵占款項之電話
    錄音為聲紋比對（見本院卷第67頁反面），並聲請傳喚鴻銳
    保全股份有限公司協理丙○○（見本院卷第76頁），以證明
    甲○○於警詢時曾坦承短少之金額全部為其所侵占，然本案
    積極證據已有不足，此部分有利被告之證據，無再調查必要
    ，附此敘明。
據上論斷，應依刑事訴訟法第301 條第1 項，判決如主文。
本案經檢察官陳宣每到庭執行職務。
中    華    民    國    99    年    8     月    30    日
              刑事第十五庭審判長法  官  吳幸娥
                                法  官  廖欣儀
                                法  官  許炎灶
以上正本證明與原本無異。
如不服本判決應於收受判決後10日內向本院提出上訴書狀，並應
敘述具體理由；其未敘述上訴理由者，應於上訴期間屆滿後20日
內向本院補提理由書（均須按他造當事人之人數附繕本）「切勿
逕送上級法院」。
                                書記官  周百川
中    華    民    國    99    年    9     月    7     日

司法院資訊處製作；財團法人民間司法改革基金會備份。
